【裁判字號】    97,消,2
【裁判日期】    971007
【裁判案由】    損害賠償
【裁判全文】
臺灣臺中地方法院民事判決                 97年度消字第2號
原      告  甲○○
被      告  昶峰建設有限公司
法定代理人  丁○○
訴訟代理人  丙○○
            戊○○
上列當事人間請求損害賠償事件，本院於民國97年9月23日言詞
辯論終結，判決如下：
    主      文
原告之訴及假執行之聲請均駁回。
訴訟費用由原告負擔。
    事實及理由
一、原告主張：緣原告於民國95年4月28日向被告購買坐落台中
    市○○區○○段2146及2146-5等地號土地上建號4103號即門
    牌號碼台中市○○區○○路108之22號名門御墅第A6棟房屋
    一戶（以下簡稱系爭房屋），本件係屬預售屋之買賣，兩造
    乃簽訂房屋預定買賣合約書（下稱系爭合約書），並約定被
    告應於95年12月底前完成交屋，以配合原告辦理軍公教貸款
    事宜，嗣96年1月中旬被告取得系爭房屋使用執照，惟因系
    爭房屋有諸多瑕疵，遲至96年下半年被告才首次通知原告辦
    理交屋，詎系爭房屋仍存有瑕疵，故斯時並未交屋，又歷經
    數月施作及修補，被告於97年1月25日通知原告驗收並交屋
    ，因缺失未見改善，兩造乃於97年2月1日複驗並於2月2日交
    屋，然系爭房屋瑕疵仍未修補。因被告交屋延宕，致原告無
    法如期完成公教貸款，被告不完全給付、給付遲延，致原告
    受有遲延損失（含租金及貸款利息）、未施作損害、瑕疵損
    害、並請求懲罰性賠償，爰依民法第227條、231條、359條
    、360條及消費者保護法第51條規定，請求被告賠償原告新
    臺幣（下同）500,100元等語。並聲明(1)被告應給付原告500
    ,100 元，及自起訴狀繕本送達翌日起至清償日止，按週年
    利率百分之5計算之利息。(2)願供擔保，請准宣告假執行。
二、對被告抗辯之陳述：
（一）系爭合約書係由原告與被告簽訂，相關款項如買賣價金，
      亦由原告交付被告，故系爭房屋之買受人確為原告，要非
      訴外人即原告之妻蔡素娥。至於被告持有之系爭合約書，
      買方欄位雖有蔡素娥之簽章，究其實際，乃原告於95年4
      月間完成簽約手續後，於翌年3月12日辦理銀行對保時，
      僅蔡素娥一人前往，且未攜帶原告持有之系爭合約書，被
      告即向蔡素娥表示，系爭房屋登記名義人即蔡素娥須在系
      爭合約書上簽章，及在原先原告之簽名下加註「代」字，
      始得完成對保手續，蔡素娥不疑有他，故聽從被告之言，
      然原告當時並不知情。
（二）再者，系爭房屋雖於96年4月13日登記為蔡素娥所有，惟
      一般社會常情，丈夫購買房屋後，將所有權登記在太太名
      下，所在多有，故不得以登記名義人係蔡素娥，即推論系
      爭合約書之買受人已變更為蔡素娥，而非原告。
（三）至於蔡素娥雖於96年7月間曾寄發存證信函給被告，惟該
      存證信函之目的，僅在請求被告歸還房貸款項而已，並無
      法證明買受人為何？且蔡素娥發函主觀上係以系爭房屋所
      有人名義而非以買方名義。
（四）被告身為銷售、營建房產之專家，對買賣合約之控管，絕
      對優於消費者，如有相關合約風險者，亦當由被告承擔，
      較為合理，倘被告欲變更合約名義人，理應取得原告及蔡
      素娥之同意及簽章，並將原告先前所簽之系爭合約書於新
      約內聲明作廢或收回，方符常理，然觀諸本案，非但被告
      未取得原告同意，亦未將原告先前所簽之系爭合約書作廢
      或收回，致使系爭房屋之買賣合約書就買方部份，出現兩
      種版本，被告難辭其咎，但萬不能將此契約、訴訟風險歸
      於弱勢消費者，始符法理之平。
（五）依系爭合約書第21條載明：「本買賣之一切權利義務關係
      均以本契約書為唯一依據並無任何口頭承諾。」第23條亦
      載明：「雙方同意就本契約通知、催告、解約事項均應以
      書面按本約所載住址以掛號郵寄為之，一方如有變更…」
      故原告自始至終均無變更買受人之意及行為，僅依約將系
      爭房屋登記至蔡素娥名下。
（六）又系爭房屋之買賣，並非日常家務，蔡素娥未經原告特別
      授權不得合法代理 (民法第1003條第1項)，且原告否認授
      權蔡素娥變更買方名義人。
（七）依消費者保護法第11條第2款規定，定型化契約條款如有
      疑義時，應有利於消費者之解釋，原告（消費者）與被告
      （企業經營者）持有之系爭合約書內容有所不同時，依該
      法條之精神，應以原告所持有之合約書為準。
三、被告則以：
（一）95年4月28日簽定系爭合約書者雖為原告本人，但事後原
      告主動以電話要求將系爭合約書之買受人變更為蔡素娥，
      原告同時成為蔡素娥之代理人，被告同意後乃於96年3月1
      2日銀行對保時，將被告持有之系爭合約書帶同前往，因
      當時僅蔡素娥一人到場，且蔡素娥亦未帶原告持有之系爭
      合約書，故只有蔡素娥於被告持有之系爭合約書上簽章，
      並在原先原告之簽名下加註「代」字，之後原告仍多次至
      系爭房屋現場，且對於系爭房屋登記為蔡素娥所有，亦未
      曾有異見，足認系爭房屋之買受人，已變更蔡素娥，故原
      告以其名義提起本件訴訟，於法不合。
（二）蔡素娥於96年7月間曾寄發存證信函給被告，其開宗明義
      表示，被告與本人（即蔡素娥）簽訂土地、房屋買賣契約
      ，而被告亦以蔡素娥為買受人回函，足徵系爭合約書之買
      受人已經變更為蔡素娥，原告僅係蔡素娥之代理人。
（三）系爭合約書因僅有變更買受人，只需在先前所簽之系爭合
      約書中加以修改即可，故被告未要求收回作廢先前所簽之
      系爭合約書。
（四）系爭房屋價金之給付，除最後一次之銀行貸款外，其餘分
      三期，其中第一、二期因買受人尚未變更，故被告於95年
      8月7日、11月21日所開立統一發票之買受人仍為原告，惟
      第三期因已變更買受人，故被告於96年4月16日開立統一
      發票之買受人即為空白，並未填原告姓名。
（五）原告所指瑕疵問題，實係個人主觀之認知，原告應負舉證
      之責任，且系爭房屋之買受人為蔡素娥非原告，是以，原
      告與他人訂立租賃或軍公教貸款有何利息損失，甚或有何
      未施做或瑕疵或懲罰性賠償爭執，概與本件契約無涉，原
      告之請求無理由等語資為抗辯。並聲明：(1)駁回原告之訴
      及假執行之聲請。(2)如受不利判決，願供擔保請准宣告免
      為假執行。
四、兩造不爭執之事實：
（一）95年4月28日原告與被告就系爭房屋簽訂系爭合約書，原
      告為買受人，被告為出賣人，系爭合約書簽定後，兩造各
      持有一份。
（二）被告持有之系爭合約書除有原告原先之簽章外，蔡素娥並
      於96年3月12日在系爭合約書原告簽名下方加註「代」字
      ，且簽名蓋章；而原告持有之系爭合約書則僅有原告之簽
      章。
（三）系爭房屋已於96年4月3日以買賣為原因登記為蔡素娥所有
      。
五、得心證之理由：
（一）按當事人適格，係指當事人就具體特定之訴訟，得以自己
      之名義為原告或被告，而受為訴訟標的法律關係之本案判
      決之資格而言。故在給付之訴，若原告主張其為訴訟標的
      法律關係之權利主體，他造為訴訟標的法律關係之義務主
      體，其當事人即為適格。至原告是否確為權利人，被告是
      否確為義務人，乃為訴訟標的法律關係之要件是否具備，
      即訴訟實體上有無理由之問題，並非當事人適格之欠缺（
      最高法院93年度臺上字第382號判決參照）本件原告主張
      其向被告買受系爭房屋，因被告給付遲延及不完全給付，
      而請求損害賠償，參照上開說明，依其主張即可認當事人
      適格，被告抗辯原告非系爭房屋之買受人，其提起本件訴
      訟，當事人不適格云云，尚屬誤會，先予敘明。
（二）本件兩造所爭執之處，應在於系爭合約書之買受人，有無
      由原告合法變更為蔡素娥？原告有無同意？
    1.按當事人之一方將其因契約所生之權利義務，概括的讓與
      第三人承受者，係屬契約承擔，與單純的債權讓與不同，
      非經他方之承認，對他方不生效力（最高法院73年台上字
      第1573號判例意旨參照）。是契約之承擔除依法律規定者
      （如民法第425、1148條）外，其依約定者應由契約之雙
      方當事人及承受人三方面同意為之。又租賃契約主體之變
      更，屬於更改或契約承擔之性質，非得契約原當事人之同
      意，不得為之（最高法院69年台上字第2183號判例意旨參
      照）。是契約訂定後，僅於當事人間發生債之效力。其債
      權債務之主體，以締結契約之當事人為準，應由各該當事
      人行使契約上之權利或負擔其義務。主體如有變更，係屬
      更改或契約承擔之性質，非得契約原當事人之同意，不得
      為之。本件於95年4月28日與被告就系爭房屋簽訂系爭合
      約書之買受人為原告本人，乃兩造所不爭執之事實，則原
      告為系爭合約書之原買受人，堪予認定。
    2.被告抗辯：原告簽訂系爭合約書後，復主動要求將買受人
      變更為蔡素娥，原告同時成為蔡素娥之代理人，伊同意後
      乃於96年3月12日銀行對保時，將伊持有之系爭合約書帶
      同前往，因當時僅蔡素娥一人到場，且蔡素娥亦未帶原告
      持有之系爭合約書，故只有蔡素娥於伊持有之系爭合約書
      上簽章，並在原告原先之簽名下加註「代」字等語，業據
      其提出系爭合約書及舉被告公司會計人員乙○○為證，而
      被告持有之系爭合約書除有原告原先之簽章外，蔡素娥並
      於96年3月12日在系爭合約書原告簽名下方加註「代」字
      ，且簽名蓋章之事實，為原告所不爭執，且證人乙○○於
      本院審理時復到庭具結證述：系爭合約書原買受人是原告
      ，後來原告打電話至被告公司，電話是伊接的，原告表示
      系爭合約書買受人要改成太太蔡素娥，因系爭房屋尚未辦
      理所有權登記前係可變更所有權人（即買受人），故伊回
      覆原告可能需要變更系爭合約書。通話後，伊又問會計師
      ，會計師回答因原告與蔡素娥是夫妻，沒有贈與問題，系
      爭合約書不須重新寫，只需要蔡素娥在合約書上簽名即可
      。後來伊就打電話給原告或原告太太，請他們帶原合約書
      過來，他們說好，而且雙方將於96年3月12日辦理銀行對
      保，所以伊請他們在對保當天帶合約書過來。96年3月12
      日在合作金庫衛道分行辦理對保時，原告並未到場，係由
      蔡素娥來辦理，伊就拿出被告公司持有之系爭合約書給蔡
      素娥簽章，至於蔡素娥有無帶其原合約書，伊忘記了等語
      。足見被告前開所辯，系爭合約書買受人之變更，係原告
      主動提出者，應堪採信。則由被告提出系爭合約書記載形
      式觀之，系爭合約書之原當事人即兩造及承受人即蔡素娥
      乃約定，原告將其因系爭合約書所生之權利義務，概括的
      讓與蔡素娥承受，應認本件係屬契約承擔之性質。
    3.次按契約主體之變更，係屬更改或契約承擔之性質，固非
      得契約原當事人之同意，不得為之，惟法律行為之同意，
      並不限於行為時為之，苟有其他明確之事實，足以證明原
      契約當事人已經為明示或默示之同意者，則契約承擔之行
      為，仍不得謂為無效。而所謂默示之意思表示，係指依表
      意人之舉動或其他情事，足以間接推知其效果意思者而言
      ，若單純之沈默，除有特別情事，依社會觀念可認為一定
      意思表示者外，不得謂為默示之意思表示（最高法院29年
      上字第762號判例意旨參照），本件原告雖主張：伊並未
      要求變更買受人，系爭合約書主體之變更，伊當時並不知
      情等語。然查：買賣房屋係一重大交易行為，一般人莫不
      小心謹慎為之，若96年3月12日銀行對保時，蔡素娥係被
      動被要求於系爭合約書簽章及加註，則以原告與蔡素娥係
      夫妻共同生活關係，蔡素娥豈有不向原告反應之理，則原
      告若不同意變更系爭合約書買受人，於知悉蔡素娥之簽章
      加註行為後，應即提出異議並主張權利，方合情理，乃竟
      置之不問，事後並讓系爭房屋於96年4月3日以買賣為原因
      登記為蔡素娥所有，及由蔡素娥為借款人向合作金庫商業
      銀行借貸，則原告縱未明示同意系爭合約書買受人之變更
      ，應已足認其有默示之同意。抑有進者，原告於95年4月2
      8日除簽定系爭合約書外，另與訴外人許宗堯簽定土地預
      定買賣合約書，即買受系爭房屋坐落之基地，此有土地預
      定買賣合約書一份在卷可稽，而該紙合約書雙方於附註特
      別約定：「甲方（即原告）保有產權登記予配偶及直系親
      屬之權利。」，惟系爭合約書則無此特約，故系爭合約書
      買受人若未變更，則依約系爭房屋所有權依約僅能移轉登
      記於原告名下，然如前所述，系爭房屋實際上係登記為蔡
      素娥所有，亦未見原告有何爭執，尚且猶助蔡素娥處理與
      原告間系爭房屋瑕疵問題，愈見原告對系爭合約書買受人
      之變更，已予默示同意。再者，蔡素娥於96年7月9日寄發
      被告之台中中清路郵局第233號存證信函，其內容說明欄
      記載：「一、貴公司與本人（即蔡素娥）簽訂土地、房屋
      買賣契約約定：驗屋完成後才付房屋貸款餘額。二、…三
      、九六年三月九日貴公司財務部莊小姐來電告知銀行對保
      事宜，本人之先生已提醒莊小姐本戶銀行貸款之動撥係在
      交屋後，莊小姐告知對保僅是配合代書作業而已，銀行動
      撥前會告知本人。…」，蔡素娥顯係以系爭合約書買受人
      自居，而被告收受後亦以蔡素娥為買受人回覆之，有存證
      信函二份附卷可證，足徵系爭合約書買受人之變更，係經
      系爭合約書之原當事人即兩造及承受人即蔡素娥三方面同
      意，是原告前開主張，尚無足採。
    4.原告又主張：系爭合約書買受人之變更，與系爭合約書第
      23條約定不合，故原告無變更買受人之意及行為等語，查
      系爭合約書第23條約定：「相互通信方式：雙方同意就本
      契約通知、催告、解約事項均應以書面按本約所載住址以
      掛號郵寄為之，一方如有變更地址或連絡處所，應即時通
      知他方更正。如一方之通知無法送達他方或無人收受而退
      回者，以郵局第一次投遞（以郵戳為準）視為已為合法送
      達之日期。」核其真意，僅著重在處理契約當事人通信送
      達方式及其效力之認定，尚無限制須踐行一定程序始生效
      力之意，況本件係系爭合約書主體之變更，非屬契約通知
      、催告、解約事項，是兩造關於系爭合約買受人變更之同
      意，縱不符合前開約定，亦不影響其效力，原告此部分主
      張，亦難為有利原告之認定。
    5.至於原告另依消費者保護法第11條第2款規定，主張原告
      與被告所持有系爭合約書內容有所不同時，應以原告所持
      有者為準等語，惟按契約承擔之契約發生效力以後，讓與
      人即脫離原有契約關係，契約之當事人即由他方當事人及
      承受人繼續維持，此為法理之當然解釋。本件依前所述，
      系爭合約書之買受人已變更為蔡素娥，系爭合約書之消費
      者為蔡素娥，原告並非系爭合約書之消費者，應無消費者
      保護法相關規定適用之餘地，是原告此部分主張，即難遽
      採。
（三）綜上所述，本件原告對系爭合約書之權利義務已移轉予蔡
      素娥，既經兩造及蔡素娥之同意，則系爭合約書之當事人
      已變更為被告與蔡素娥，而與原告無涉。原告既非系爭合
      約書之當事人，則其本於買受人地位，依民法第227條、2
      31條、359條、360條及消費者保護法第51條規定，請求被
      告賠償其損害，核屬無據。從而，原告請求被告應給付50
      0,100元，及自起訴狀繕本送達翌日起至清償日止之法定
      遲延利息，為無理由，應予駁回。又原告之訴既受敗訴判
      決，其假執行之聲請即失所依附，應併予駁回。
六、本件事證已臻明確，兩造其餘攻擊防禦方法及舉證，經審酌
    後核與判決結果無影響，爰不逐一論述，附此敘明。
七、訴訟費用負擔之依據：民事訴訟法第78條。
中    華    民    國    97    年    10    月    7     日
                  民事第二庭    法  官  楊國精
正本係照原本作成。
如對本判決上訴，須於判決送達後20日內向本院提出上訴狀。
中    華    民    國    97    年    10    月    7     日
                                書記官


司法院資訊處製作；財團法人民間司法改革基金會備份。
